【裁判字號】    97,保險上,10
【裁判日期】    970701
【裁判案由】    損害賠償等
【裁判全文】
臺灣高等法院民事判決                97年度保險上字第10號
上  訴  人    甲○○
兼法定代理人  乙○○
共      同
訴訟代理人    劉孟錦律師
複代理人      歐翔宇律師
被上訴人      南山人壽保險股份有限公司
法定代理人    戊○○
訴訟代理人    吳晨馨律師
被上訴人      安泰人壽保險股份有限公司
法定代理人    丙○
訴訟代理人    丁○○
上列當事人間損害賠償等事件，上訴人對於中華民國97年3月13
日臺灣台北地方法院96年度保險字第38號第一審判決提起上訴，
經本院於97年6月17日言詞辯論終結，判決如下：
    主  文
上訴駁回。
第二審訴訟費用由被上訴人負擔。
   事實及理由
一、上訴人甲○○、乙○○（以下合稱上訴人）起訴主張：訴外
    人吳京蘭係上訴人乙○○之妻、甲○○之母，為訴外人正崴
    精密工業股份有限公司（下稱正崴公司）員工。正崴公司替
    吳京蘭向被上訴人南山人壽保險股份有限公司（下稱南山人
    壽公司）投保員工福利團體綜合保險，其中終身壽險及意外
    保險之保險金額各為36倍基本月薪即新臺幣（下同） 277萬
    元，保險受益人指定為上訴人乙○○。吳京蘭另向被上訴人
    安泰人壽保險股份有限公司（下稱安泰人壽公司）投保終身
    壽險及意外身故保險，保險金額分別為100萬元及1,052,174
    元，未指定受益人，故受益人為吳京蘭之法定繼承人即上訴
    人。吳京蘭於民國（下同）95年11月間前往韓國出差，於同
    年月9日在韓國京畿道平澤市振威面青湖里19-1 號之公共電
    話亭暈倒，經路人孫玉貞於當日16時30分發現送醫不治死亡
    。經韓國烏山醫院開立吳京蘭之屍體檢驗書記載，死亡原因
    為心臟衰竭，而吳京蘭生前生活作息正常，無不良嗜好，體
    重、血壓及其他生活機能均符合同年齡之標準，更無心臟病
    史，其死亡非因舊疾所引發，非屬疾病範圍，而係外來、突
    發、不可預見之意外事故所致。詎上訴人以保險受益人身分
    向被上訴人申請理賠，被上訴人南山人壽公司、安泰人壽公
    司均僅給付終身壽險保險金，而拒絕給付意外保險之保險金
    277萬元、1,052,174元等情。爰依保險契約之法律關係，求
    為命：(一) 被上訴人南山人壽公司應給付上訴人乙○○277萬
    元，及自95年12月15日起至清償日止， 按年息10%計算之利
    息。(二)被上訴人安泰人壽公司應給付上訴人甲○○及乙○○
    各526,087元，及自95年12月15日起至清償日止，按年息10%
    計算之利息。（原審為上訴人敗訴之判決，上訴人全部聲明
    不服）並上訴聲明：(一)原判決廢棄。(二)被上訴人南山人壽公
    司應給付上訴人乙○○277萬元， 及自95年12月15日起至清
    償日止，按年息10%計算之利息。(三) 被上訴人安泰人壽公司
    應給付上訴人甲○○及乙○○各526,087元， 及自95年12月
    15日起至清償日止，按年息10% 計算之利息。(四)願供擔保請
    准宣告假執行。
二、被上訴人安泰人壽公司則以：依據系爭檢驗證明書記載，吳
    京蘭之直接死因為心臟衰竭，先行死因為高血壓，顯係因疾
    病死亡，不符意外傷害身故保險理賠之條件，上訴人如主張
    吳京蘭因意外身故，應負舉證責任。又依據恩主公醫院體檢
    報告記載，吳京蘭之體檢日期為94年3月29日， 距離本次事
    故發生日已逾一年半，縱體檢當日吳京蘭身體狀況無異常，
    其報告結果無法代表身故當時之健康狀況。另依據財團法人
    中心診所醫院病歷資料所示，吳京蘭生前有貧血、肝炎及容
    易疲勞等病史，而貧血、肝炎及容易疲勞之病史，與其死於
    心臟衰竭之主因有涉，故吳京蘭之死亡非屬外來突發不可預
    見之意外事故所致等語，資為抗辯。並答辯聲明：上訴駁回
    。
    被上訴人南山人壽公司則以：依據系爭檢驗證明書記載，吳
    京蘭之直接死因為心臟衰竭，先行死因為高血壓，顯係因疾
    病死亡，不符意外傷害身故保險理賠之條件，上訴人二人應
    就吳京蘭係因意外身故，負舉證責任。又依據恩主公醫院體
    檢報告記載，吳京蘭之體檢日期距離本次事故發生日已逾一
    年半，縱體檢當日吳京蘭血壓無異常，但不表示吳京蘭於本
    件事故發生時血壓無異常。況依據財團法人中心診所醫院病
    歷資料所示，吳京蘭生前有貧血、食慾不佳、肝炎及容易疲
    勞，且因乳房疑似纖維囊腫就醫，上訴人主張吳京蘭身體機
    能正常，顯與事實不符等語，資為抗辯。並答辯聲明：上訴
    駁回。
三、上訴人主張上訴人之被繼承人吳京蘭於95年11月9 日在韓國
    出差洽公時，在韓國京畿道平澤市振威面青湖里19-1號之公
    共電話亭暈倒，於當日16時30分經路人發現送醫不治死亡，
    韓國烏山醫院開立之屍體檢驗書記載「死亡日期2006年11月
    9日16時37分」、「直接死因心臟衰竭」、「先行死因高血
    壓」及「到達醫院時心臟已停止」。吳京蘭生前之僱用人正
    崴公司替吳京蘭向南山人壽公司投保「員工福利團體綜合保
    險」，其中終身壽險及意外保險之保險金額各為36倍之基本
    月薪即277萬元，保險受益人指定為乙○○； 向安泰人壽公
    司投保終身壽險及意外身故保險， 保險金額分別為100萬元
    及1,052,174元，未指定受益人之事實， 業據提出保險單、
    屍體檢驗書、正崴公司證明書等件為證，且為被上訴人南山
    人壽公司、安泰人壽公司所不爭執，堪信為真正。上訴人又
    主張吳京蘭生前生活作息正常，無不良嗜好，體重、血壓及
    其他生活機能均符合同年齡之標準，更無心臟病史，其死亡
    非因舊疾所引發，非屬疾病範圍，而係外來、突發、不可預
    見之意外事故所致。詎上訴人以保險受益人身分向被上訴人
    申請理賠，被上訴人南山人壽公司、安泰人壽公司均僅給付
    終身壽險保險金， 而拒絕給付意外保險之保險金277萬元、
    1,052,174元，依保險契約之法律關係，南山人壽公司、 安
    泰人壽公司應如數給付意外保險之保險金並加計法定利息等
    語，惟為被上訴人南山人壽公司、安泰人壽公司所否認，並
    以上述情詞置辯。是以本件兩造爭執之要點在於：吳京蘭之
    死亡是否符合保險單所約定之意外保險範圍？茲析述如下。
四、吳京蘭之死亡是否符合保險單所約定之意外保險範圍？
  (一)按傷害保險所稱之意外傷害，指非由疾病引起之外來突發事
    故所致者，保險法第131條第2項定有明文。意外傷害保險乃
    相對於健康保險，健康保險係承保疾病所致之損失；意外傷
    害保險則在承保意外傷害所致之損失。人之傷害或死亡之原
    因，其一來自內在原因，另一則為外在事故（意外事故）。
    內在原因所致之傷害或死亡，係指被保險人因罹犯疾病、細
    菌感染、器官老化衰竭等身體內部因素所致之傷害或死亡；
    至外來事故（意外事故），則係指內在原因以外之一切事故
    而言，其事故之發生須具有外來性、偶然性及不可預見性（
    最高法院92年台上第2710號判決意旨參照）。
  (二)次按當事人主張有利於己之事實者，就其事實有舉證之責任
    ，民事訴訟法第277條前段定有明文。 又負舉證責任之當事
    人，須證明至使法院就該待證事實獲得確實之心證，始盡其
    證明責任；倘不負舉證責任之他造當事人，就同一待證事實
    已證明間接事實，而該間接事實依經驗法則為判斷，與待證
    事實之不存在可認有因果關係，足以動搖法院原已形成之心
    證者，將因該他造當事人所提出之反證，使待證事實回復至
    真偽不明之狀態。此際，自仍應由主張該事實存在之一造當
    事人舉證證明之，始得謂已盡其證明責任（最高法院93年度
    台上字第2058號判決意旨參照）。本件上訴人主張吳京蘭因
    外來、突發、不可預見之意外事故而死亡，自應就此有利於
    己之事實負舉證責任。
  (三)經查韓國烏山醫院開立吳京蘭之屍體檢驗書記載，到達醫院
    時心臟已停止，死亡原因為心臟衰竭，先行死因為高血壓，
    （見原審卷(一)第38頁），此為兩造所不爭執，再參以上訴人
    於起訴狀中自承：吳京蘭於拜訪客戶途中在公共電話亭暈倒
    ，經路人發現送醫不治死亡等語（見原審卷(一)第6頁）， 故
    吳京蘭因心臟衰竭而死亡，應堪認定。而上訴人稱：「所謂
    心臟衰竭係指：心臟機能暫時性或永久性下降，造成心臟輸
    出血液量不足以達到需求時稱之。由於心臟衰竭時，血液流
    動不暢而鬱積在身體其他器官（如肺或肝、脾、下肢等處）
    ，因而通稱為鬱血性心臟衰竭。肺充血及肺水腫是左心衰竭
    的特徵，而全身性充血及水腫是右心衰竭的特徵。事實上，
    二者常合併發生。鬱血性心臟衰竭的發生率隨年齡而增加，
    大部分原因是高血壓心臟病、冠狀動脈硬化心臟病、瓣膜性
    心臟病、心肌病變、感染、先天性心臟病、代謝問題、毒性
    物質及原因不明等。以上眾多原因皆可能會引起心臟衰竭，
    但最常見的原因還是高血壓性心臟病及動脈硬化性心臟病。
    而心臟衰竭常見的促發因子包括心律不整、感染、貧血、高
    血壓、飲食攝取過多鹽分、心肌梗塞、過度勞動、甲狀腺機
    能亢進及肺栓塞等」等語（見本院卷第79頁），故心臟衰竭
    死亡應屬器官老化衰竭之「身體內部因素」所致之死亡，吳
    京蘭既單純因心臟衰竭而死亡，並無外來事故（意外事故）
    介入，依上述判決意旨，自非屬遭遇意外事故而致死亡。
  (四)上訴人雖主張依吳京蘭於財團法人恩主公醫院、財團法人中
    心醫院之病歷資料顯示，並無高血壓、冠狀動脈硬化、瓣膜
    性心臟病等病史之記錄，且吳京蘭家中並無任何人有心臟方
    面的宿疾，更無遺傳之可能性，準此，吳京蘭之死亡原因顯
    然並非己身所引起，而為外來之突發性、不可預見之因素所
    造成云云。惟查一般人縱無疾病，亦會因器官老化衰竭而死
    亡，此即屬「身體內部因素」所致之死亡，而吳京蘭死亡後
    未經解剖即予火化，故單憑吳京蘭生前之病歷資料，無法鑑
    定吳京蘭心臟衰竭之原因為何，此有國立臺灣大學醫學院附
    設醫院（下稱臺大醫院）97年1月3日校醫秘字第0960004416
    號函可稽（見原審卷(二)第125頁）， 是縱認吳京蘭並無心臟
    方面的宿疾（僅係假設），亦不得因此即認吳京蘭之死亡原
    因並非己身所引起，上訴人仍應就吳京蘭之心臟衰竭係「因
    己身內部因素以外之外來事故所致（如與人發生肢體衝突、
    參加激烈賽跑、登高山跌倒受傷又因氧氣稀薄等外部因素引
    起心臟衰竭）」之有利於己之事實負舉證責任。上訴人徒以
    吳京蘭並無心臟方面的宿疾，即謂吳京蘭之心臟衰竭為外來
    之突發性、不可預見之因素所造成云云，並無可採，上訴人
    聲請另送財團法人長庚紀念醫院或三軍總醫院鑑定吳京蘭心
    臟衰竭之原因非由疾病引起，核與本件待證事實即吳京蘭之
    心臟衰竭係「因己身內部因素以外之外來事故所致」無關，
    無鑑定必要，併此敘明。
  (五)末查，系爭南山人壽公司「員工福利團體綜合保險」保單上
    記載意外傷害保險範圍為「被保險人於保險有效期間內，因
    遭遇意外傷害事故，致其身體蒙受傷害而致殘廢或死亡時，
    依照保險契約的約定給付保險金予受益人。前項所稱意外傷
    害事故，指非由疾病引起之外來突發事故。」；系爭安泰人
    壽保險單，意外傷殘保險附約條款第二章第一條記載「被保
    險人於本附約有效期間內，因遭遇外來突發之意外事故，致
    其身體蒙受傷害，並以此傷害為直接原因，自傷害之日起一
    百八十日內死亡者，本公司按保險金額給付死亡保險金。」
    （見原審卷(一)第13、94頁），系爭二份保險單所約定之意外
    保險範圍，均係以遭遇外來突發之意外事故，致其身體蒙受
    傷害而致死亡，上訴人既未證明吳京蘭因遭遇外來突發之意
    外事故，致其身體蒙受傷害，並因此傷害引起心臟衰竭而致
    死亡，則上訴人主張吳京蘭之死亡符合保險單所約定之意外
    保險範圍，被上訴人應依約理賠云云，自屬無據。
五、綜上所述，上訴人主張吳京蘭係因意外事故死亡，並無可採
    。從而，上訴人依保險契約之法律關係，請求被上訴人南山
    人壽公司給付上訴人乙○○277萬元， 及自95年12月15日起
    至清償日止，按年息10%計算之利息； 被上訴人安泰人壽公
    司給付上訴人甲○○及乙○○各526,087元， 及自95年12月
    15日起至清償日止，按年息10%計算之利息， 為無理由，應
    予駁回。原審為上訴人敗訴之判決，及駁回上訴人假執行之
    聲請，於法並無違誤。上訴意旨仍執前詞指摘原判決不當，
    求予廢棄改判，為無理由，應予駁回。
六、本件事證已臻明確，兩造其餘主張、陳述及所提證據，經審
    酌認與本件判決之結果不生影響，無庸一一論述，附此敘明
    。
七、據上論結，本件上訴為無理由，爰判決如主文。
中    華    民    國    97    年    7     月    1     日
                    民事第十庭
                        審判長法  官  黃豐澤
                              法  官  林麗玲
                              法  官  蕭艿菁
正本係照原本作成。
如不服本判決，應於收受送達後20日內向本院提出上訴書狀，其
未表明上訴理由者，應於提出上訴後20日內向本院補提理由書狀
（均須按他造當事人之人數附繕本）上訴時應提出委任律師或具
有律師資格之人之委任狀；委任有律師資格者，另應附具律師資
格證書及釋明委任人與受任人有民事訴訟法第466條之1第1項但
書或第2項（詳附註）所定關係之釋明文書影本。
中    華    民    國    97    年    7     月    1     日
                              書記官  王秀雲
附註：
民事訴訟法第466條之1（第1項、第2項）：
對於第二審判決上訴，上訴人應委任律師為訴訟代理人。但上訴
人或其他法定代理人具有律師資格者，不在此限。
上訴人之配偶、三親等內之血親、二親等內之姻親，或上訴人為
法人、中央或地方機關時，其所屬專任人員具有律師資格並經法
院認為適當者，亦得為第三審訴訟代理人。


司法院資訊處製作；財團法人民間司法改革基金會備份。
